臺灣宜蘭地方法院民事裁定　　　　　　 100年度事聲字第65號
聲明異議人　台新國際商業銀行股份有限公司
法定代理人　蔡榮棟
相　對　人　陳敬文
上列當事人間消費者債務清理更生執行事件，聲明異議人對於民
國100年1月31日本院99年度司執消債更字第21號所為更生方案認
可之裁定提出異議，本院裁定如下：
    主  文
異議駁回。
    理  由
一、異議意旨略以：
（一）消債條例立法之精神，係為鼓勵債務人經由更生程序獲得
      經濟上重生，並於更生履行期間應限縮生活程度，應樽節
      支出求勉力履行，始債權人之債權亦能獲得相當程度之清
      償。
（二）債務人之父親目前有繼續性薪資收入，顯非無謀生能力者
      而無受扶養之必要。惟原審裁定僅以其父於民國100年7月
      屆滿65歲，達法定退休年齡，且患有高血壓，因而認該扶
      養之情事尚屬必要合理。然對於其父親是否有投保勞工退
      休保險，及倘申請給付勞保退休金可領取之數額為若干？
      原審並未就此加詳細調查，對債權人顯失公平。
（三）次查，債務人母親名下尚有一筆不動產，原審僅以該不動
      產有抵押權存在，縱變賣亦無實益為由而認有受扶養之必
      要。惟原審未就該不動產進行估價，以釐清剩餘價值為若
      干，即認定不動產變賣後無實益，尚嫌草率。
（四）為此向本院提出異議，並請求廢棄原裁定等語。
二、按債務人有薪資、執行業務所得或其他固定收入，法院認更
    生方案之條件公允者，得不經債權人會議可決，逕依債務人
    之聲請或依職權以裁定認可更生方案，消費者債務清理條例
    （下稱消債條例或同條例）第64條第1項定有明文。又按消
    債條例之制定，乃為使負債務之消費者得依同條例所定程序
    清理其債務，保障債權人之公平受償，以謀求消費者經濟生
    活之更生，故除有同條例第63條第1項、第64條第2項所定之
    情形外，法院得斟酌裁量認可更生方案。又法院逕行裁定認
    可更生方案前，應將更生方案之內容及債務人之財產及收入
    狀況報告書通知債權人，並使債權人有陳述意見之機會，惟
    債權人所為之陳述，僅供法院判斷是否逕行裁定認可更生方
    案之參考，並無拘束法院之效力。
三、經查：
（一）本院司法事務官所認可之更生方案，其更生條件為每1個
      月為1期，共96期（清償期間8年），第1期至第6期每期清
      償金額為新臺幣（下同）14,000元，第7期至第96期每期
      清償金額為10,000元，清償總額為1,154,000元，償還成
      數為總債權金額4,461,408元之25.69%，雖還款成數不高
      ；然而，本件債務人於更生方案履行期間每月之必要支出
      第1期至第6期、第7期至第96期分別為29,535元、32,535
      元，此已包括債務人之個人生活支出8,000元（含膳食費
      、交通費、電信費）、房租5,000元、勞健保費791元、父
      母之撫養費3,000元及6,000元（前6期因父親未滿法定退
      休年齡故不計入父親之扶養費3,000元）、扶養哥哥及其
      子女之費用12,744元。債務人之個人生活支出8,000元已
      低於依內政部公告之99年度臺灣省每人每月最低生活費標
      準9,829元。又查，每月父母扶養費之支出部分，第1期至
      第6期僅支付母親之部分3,000元、第7期至第96期始支出
      各3,000元共6,000元（聲明異議人陳稱債務人父母之扶養
      費每月支出共9,000元恐有誤解），亦低於依內政部公告
      之99年度臺灣省每人每月最低生活費標準4,915元【9,829
      元/扶養義務人數2人】之數額。且房屋租金係因工作而有
      在外賃屋而居之必要，對於更生方案之履行實有幫助，難
      謂對於債權人不利。
（二）按受扶養權利者，以不能維持生活而無謀生能力者為限。
      前項無謀生能力之限制，於直系血親尊親屬不適用之，為
      民法第1117條所明定。是直系血親尊親屬受扶養之權利不
      以無謀生能力為要件，但仍應以不能維持生活為必要。聲
      明異議人陳稱：債務人之父親於100年7月屆滿65歲，目前
      尚有工作能力，有繼續性薪資收入，顯非無謀生能力者而
      無受扶養之必要云云，惟查，債務人之父陳基龍自91年12
      月31日起即未參加勞保，有卷附勞保局被保險人投保資料
      查詢可參。且依債務人所自承其父親為臨時工，難認有繼
      續性薪資存在，另債務人於所提更生方案之支出明細中，
      其於父親屆滿65歲達法定退休年齡前，尚無扶養費用之支
      付，至其父親屆滿法定退休年齡，債務人始開始負擔其父
      親之扶養費用，符合社會常情，不致造成不公平。再者，
      債務人之父親無勞工退休金提繳及請領紀錄，另於91年12
      月31日退職申請勞工保險老年給付，經勞工保險局於92年
      1月22日核付1,379,313元等情，有勞工保險局100年5月7
      日保退四字第10010147400號函足證，則債務人之父親無
      勞保退休金可提領，且領取老年給付已是92年1月22 日之
      事，自100年7月起實難以再賴前開老年給付維持生活，確
      有子女扶養之必要。
（三）末查，債務人母親固為坐落嘉義縣中埔鄉○○段1557地號
      土地及其上門牌號碼嘉義縣中埔鄉興化23號之6建物（
      下稱系爭房地）之所有權人，然債務人就系爭房地並無處
      分之權限，縱債務人母親願變賣系爭房地，扣除貸款本金
      及利息後尚有剩餘，但其金額是否足供債務人父母於嗣後
      長期租屋，或足敷債務人母親日後生活之用，實屬可疑，
      且前開房地所處位置並非繁華地帶，且係供自住，並非坐
      擁豪宅再另取得子女扶養費用之情形，更況，於人倫情理
      ，難以強令其父母變賣系爭房地改以租屋方式獲取生活費
      用。況債務人對其父母之法定扶養義務，亦不因系爭房地
      變賣後即得免除，如直系血親尊親屬有不能維持生活等情
      ，屆時債務人恐需負擔遠多於3,000元之扶養費用，故變
      賣系爭房地之結果，難認對債權人有利。
四、綜上所述，原裁定所認可之更生方案，尚堪公允、適當、可
    行。又查無同條例第63條或第64條第2項所定不應認可之消
    極事由存在，乃逕依同條例第64條第1項裁定予以認可債務
    人所提更生方案，並依同條例第62條第2項酌定其生活限制
    ，經核並無不合。從而，本件聲明異議，非有理由，應予駁
    回。
五、爰依民事訴訟法第240條之4第3項，裁定如主文。
中    華    民    國   100    年    5     月    23    日
                  臺灣宜蘭地方法院宜蘭民事庭
                        法  官  郭淑珍
上為正本係照原本作成。
如不服本裁定，應於裁定送達後10日內向本院提出抗告狀(須附
繕本)，並繳納抗告費新台幣1,000元。
中    華    民    國   100    年    5     月    23    日
                        書記官  廖穎穗